【裁判字號】    92,重上更(三),29
【裁判日期】    920415
【裁判案由】    殺人
【裁判全文】
臺灣高等法院刑事判決                          九十二年度重上更(三)字第二九號
    上  訴  人
    即  被  告  丙○○
    指定辯護人  本院公設辯護人郭書益
    上  訴  人
    即  被  告  乙○○
    指定辯護人  本院公設辯護人李廣澤
右上訴人，因殺人案件，不服臺灣新竹地方法院，八十九年度重訴字第五號，中華民
國八十九年十一月十七日第一審判決（起訴案號：臺灣新竹地方法院檢察署八十九年
度偵字第一八三四號），提起上訴，經判決後，由最高法院第三次發回更審，本院判
決如左：
  主  文
原判決關於丙○○、乙○○殺人部分暨定執行刑部分均撤銷。
丙○○共同殺人，累犯，處有期徒刑拾捌年，褫奪公權拾年。
乙○○共同殺人，處有期徒刑拾伍年，褫奪公權拾年。
  事  實
一、丙○○曾於民國（下同）八十四年間犯竊盜、偽造文書罪，經臺灣新竹地方法院
    八十四年度訴字第一二一０號判決有期徒刑一年，於八十六年八月一日縮刑期滿
    執行完畢。乙○○曾因殺人未遂、違反懲治盜匪條例、違反麻醉藥品管理條例、
    肅清煙毒條例等犯行，經接續執行後，現仍在假釋交付保護管束期間，又因二次
    施用毒品執行強制戒治，現已戒治完畢。其二人均不知悔改，緣丙○○之姊姊陳
    光秀與獨居老人傅錦坤熟識，陳光秀並曾引介丙○○之妻甲○○與傅錦坤結識，
    因而得知傅錦坤頗有錢財；乙○○係陳光秀前夫之堂弟（起訴書誤載為前夫之子
    ），自幼即認識丙○○，因丙○○與其妻甲○○因身上均無錢財花用，且丙○○
    遭地下錢莊逼討債務，需款孔急，其夫妻二人遂於八十七年十月十七日晚上八時
    許，在陳光秀所經營設於新竹縣新豐鄉瑞興村崁頭一九九之四號一樓喜悅商號內
    ，邀約在該處把玩電動玩具之乙○○，由丙○○駕車搭載乙○○、甲○○二人前
    往傅錦坤位於新竹縣湖口鄉○○村○○路一二七巷一五號住處，三人於途中，由
    丙○○提議後，三人即共謀由甲○○先入內借錢若不遂即由丙○○、乙○○趁機
    侵入傅錦坤住宅竊取財物。嗣於同日夜間八時至九時間，抵達傅錦坤住宅附近後
    ，丙○○將車停放於新竹縣湖口鄉○○路轉入傅錦坤住宅之橋頭邊，由甲○○先
    下車至傅錦坤住處內借錢，丙○○與乙○○即坐在傅錦坤住宅旁邊之土地公廟內
    等待消息。然因傅錦坤實際上並無錢財可供出借，甲○○於當晚約九時至十時間
    ，待傅錦坤上床休息後即離開傅錦坤住處，並刻意將傅錦坤住宅大門帶上而未上
    鎖。甲○○自傅錦坤住宅出來後，告知丙○○未借得金錢等語，即由丙○○、乙○○自傅錦坤住處一樓打開大門侵入傅錦坤住宅（侵入住宅部分未據告訴），丙○○在一樓客廳，乙○○則潛入屋內各處均尚未著手於竊盜行為之實行之際，因
    傅錦坤之房間在一樓客廳旁且尚未熟睡，發現有人侵入後，即喊「誰啊」並起身
    下床察看。丙○○發現傅錦坤已發現其行跡，為恐日後被指認，遂基於殺人犯意
    ，於傅錦坤走出房門時自後抱住，並呼叫在廚房之乙○○前來幫忙，乙○○聽聞
    丙○○之呼喊，亦基於共同殺人之犯意聯絡，速即自廚房持傅宅內圓形木製砧板
    （未扣案），衝至客廳以該圓形木製砧板朝已遭丙○○抱住之傅錦坤前額猛力敲
    擊一下，致傅錦坤受有左前額一點一乘０點三公分裂傷、後端三點六乘二點一公
    分之裂傷，右前額一點二乘０點三公分之裂傷、後端一點四乘０點八公分裂傷，
    而四處中央有六乘五公分之顱骨凹陷，並有一長二十二公分之線狀骨折，前腦窩
    底有粉碎性骨折，大腦有明顯水腫及多處蜘蛛膜下腔出血等傷害。丙○○、乙○○見傅錦坤倒地後，不顧傅錦坤之呻吟及頭部大量流血已無力反抗，即由丙○○
    以傅宅內之布將傅錦坤口部摀住，二人合力將傅錦坤抬移至房間床邊地板後，由
    乙○○再用衣服將傅錦坤雙手反綁，並用床上棉被將傅錦坤身體蓋住確定無法喊
    叫及移動，認定傅錦坤死亡後，未取得任何財物而逃逸，並上車與甲○○會合於
    當晚約十時三十分許返回喜悅商號。
二、三人返回喜悅商號後，因憶起甲○○在現場遺留含有指紋之紙杯及該砧板之凶器
    ，且甲○○於第一次進入傅宅時即察知傅錦坤之金飾係放在房間衣櫥內，丙○○
    、甲○○、乙○○復另行起意，基於意圖為自己不法所有之犯意聯絡，由丙○○
    、甲○○告知乙○○傅錦坤所有之金飾所在，並推由乙○○負責竊取，丙○○另
    委請不知情之陳光秀立即聯絡不知情之外甥黃泰山（另經公訴人為不起訴處分）
    至喜悅商號會合後，丙○○並委由黃泰山駕駛其所有之自小客車搭載乙○○，二
    人於同日夜間十一時許，再返回傅錦坤住處，推由乙○○入內取走行凶用之砧板
    及竊取數量不詳之金飾、手錶一支、提款卡等財物，然遺漏該紙杯在該處未及取
    走，乙○○旋將砧板丟棄於傅宅前新竹縣德興路水溝內（未尋獲），金飾經帶回
    喜悅商號後經丙○○、甲○○辨識係假金飾後，則遭黃泰山丟棄於新竹縣湖口鄉
    士林電機附近之水溝內（未尋獲），黃泰山經丙○○告以提款卡密碼，向不知處
    所之自動提款機提款，因密碼不符而未能提到錢。傅錦坤則因頭部遭鈍力打擊，
    造成顱骨凹陷性骨折及顱腦部損傷，導致昏迷而於當日（十七日）晚上十一時許
    至翌日（十八日）凌晨一時許間死亡，嗣於同年月十八日下午四時許經傅錦坤之
    （丙○○、乙○○、甲○○共同竊盜部分，經本院八十九年上重訴字第六十三號
    判刑確定）。
三、案經內政部警政署刑事警察局、新竹縣警察局及竹北分局移送臺灣新竹地方法院
    檢察署檢察官相驗後偵查起訴。
    理    由
一、訊據上訴人即被告丙○○矢口否認前揭殺人犯行，辯稱略以：我本來就沒有參與
    此案，也沒有進入被害人家中，乙○○的供述反反覆覆，我也不知道乙○○為何
    會這樣講，乙○○懷疑遭伊外甥檢舉而涉案才誣陷伊夫妻參與犯案，依警局所製
    被害人臥室血跡噴濺床沿、化粧台，然行凶處無血跡，又伊所穿衣服經鑑識並無
    血跡反應，既未濺到血，足證未參與行兇云云。上訴人即被告乙○○坦承與丙○○一起進入被害人家中，被發現後丙○○抱住被害人，是伊以砧板毆擊被害人前
    額一下，伊於警訊及原審訊問時之自白內容為正確，因為丙○○的姊姊要伊扛下
    全部責任，伊就答應了，因此才會翻供各等語。
二、經查：
  (一)警方於現場查獲之紙杯上留有指紋，經送往內政部刑事警察局鑑定，認與甲○○
    之指紋相同，此有內政部刑事警察局於八十七年十一月十九日所出具之局紋字第
    七七三號指紋鑑定書可憑（見偵查卷第一四一頁至一四五頁），足認警方已於八
    十七年十一月十九日將甲○○列為涉嫌人。
  (二)被告乙○○、丙○○及甲○○係於八十九年三月二十四日接受警方偵訊，乙○○
    於警方偵訊時，已坦承係其所為，並供稱，丙○○一起入屋被害人施以暴力之行
    為（見偵查卷第八頁至十一頁）。被告丙○○與其妻甲○○則否認丙○○有入屋
    行竊之事，二人並均稱，當時未見到乙○○，不知乙○○如何進入屋內，渠等二
    人先離開，再返回該處（見偵查卷第十三頁、十九頁反面）。惟本件係丙○○缺
    錢，始由丙○○提議竊取傅錦坤財物，並邀乙○○同行，則焉有未見著乙○○，
    丙○○夫妻即先行離去之理。且被告三人於接受警訊時距案發當時，已一年餘，
    丙○○、甲○○夫妻當已就如何串供，事先有所商議，再觀丙○○、甲○○夫妻
    於警方初訊時語多保留，不若乙○○於警訊時坦承犯案，並供述犯案經過，且乙○○係丙○○二姊陳光秀前夫之堂弟，自幼即與丙○○在一起，二人無分大小，
    乙○○更在陳光秀之店內幫忙看店，此業據陳光秀供明（見偵查卷第三十四頁）
    。乙○○與丙○○無何怨仇，彼此又有親戚關係，乙○○於警訊不利於己之供述
    ，足可做為被告丙○○犯罪之證據。而丙○○、甲○○二人於警訊之所供，乃係
    卸責之詞，即難遽予採信。
  (三)被告乙○○於警訊時供陳：「八十七年十月十七日晚間在新竹縣新豐鄉瑞興村的
    喜悅商號玩電玩。約晚間十八時至十九時間丙○○、甲○○來找我，丙○○叫甲○○去找傅錦坤借錢，並邀我隨他們前往，．．．約二十時許，丙○○、甲○○
    二人下樓找我一起出發到傅錦坤住宅處到達的時間約二十一時許（丙○○開車搭
    載二人）。甲○○下車進入傅錦坤住宅，我們將車停於附近橋旁，我與丙○○則
    走到傅錦坤住宅旁土地公廟前坐在椅子上等侯，等了將一個小時，甲○○出來，
    她告訴陳說向傅借不到錢，於是丙○○叫我隨他進入傅錦坤住宅內，我們一起進
    入傅宅，丙○○就停留在客廳處，我則偷偷溜至後頭廚房躲著，可能是我們的行
    動發出聲音，我在廚房聽到前頭傅錦坤在房間內叫聲「誰啊」這時我拿著廚房內
    的砧板，走往客廳，傅錦坤由房間走到客廳與丙○○遇上，當時我看丙○○立即
    撲前抱住傅錦坤，我隨後拿砧板往傅的上額處用力砸下去，傅前額立即流血，人
    也癱了。我與丙○○於是合力拖他的身體進入房間（臥室），丙○○與我拿著臥
    室裡的衣服、布料，由丙○○出手控制傅的頭部並勒住傅的脖子，以衣服綁住傅
    的嘴巴，不讓他出聲，而我則以布條將傅的雙手反折於背後綁住，當時我們看傅
    都沒有聲息，料到傅可能已斷氣，心情一時慌張，我隨手拿起棉被將傅的身體翻
    過來面朝上，給予蓋住，二人就匆忙的奪門逃逸到停車處上了車（當時張已在車
    上靠在座椅上）」、「（在土地公廟前）丙○○告訴我他最近急需一筆現金來償
    還地下錢莊」（見偵查卷第八頁及反面、第九頁反面）。
  (四)且乙○○於檢察官偵查中供陳：「在喜悅商店時，丙○○對我說他太太要向傅錦
    坤借錢找我一起去，在車上時丙○○就說如果借不到錢即用偷的」、「是（我與
    丙○○一起進入）」，「是（甲○○出來後約晚上九時才進去）」、「我走進屋
    子裡面時（屋後）有聽到傅錦坤喊「誰啊？」，我就躲起來，有看見傅錦坤走出
    ，然後看見丙○○用雙手自後抱住傅，傅錦坤的臉是對著我的，陳喊我名字「阿
    明」，口氣很緊急，我蹲著躲的地方剛好有砧板，我就跑過去往傅頭敲下去，當
    時敲下去時，丙○○還抱住傅錦坤，丙○○有看到我拿東西過來，當時屋內雖然
    很暗，但還有小燈，還是看的到」、「丙○○用布把傅錦坤的嘴巴摀住，因為傅
    錦坤還發出呻吟聲，嘴巴講什麼聽不清楚，我用衣服反綁傅雙手時，他的手還在
    動」、「然後丙○○就叫我幫忙把傅搬到房間內，我們二人一人抬一邊，半拉半
    搬的移到房間去」、「當時移到房間後，我本來要出去，但丙○○叫我把棉被拉
    下來蓋在傅錦坤之身上」（偵查卷第六十七頁至六十八頁反面），核與其在原審
    所供情節就如何與被告丙○○進入傅錦坤住宅、由丙○○抱住被害人後由其以砧
    板敲擊被害人頭部，及二人共同綑綁被害人口部、雙手均相符合。被告乙○○於
    本院更(一)審九十一年四月十六日調查時陳稱以棉被蓋住被害人部分其未參與，是
    丙○○單獨所為，核與其前供不符，自難採憑。且就被告二人與甲○○共同於第
    一次侵入傅宅前即共同謀議竊取財物之事實，除於上述檢察官偵查中自白外，於
    原審八十九年五月十九日訊問時亦自承在卷（見原審卷第三十四頁至第三十七頁
    ），互核與被告丙○○、甲○○所述情節相符，足認彼等於入屋前，已共同謀議
    竊取傅錦坤財物。
  (五)被害人傅錦坤於前揭時地，遭被告乙○○以被害人住處之砧板猛擊頭部一下，致
    其受有左前額一點一乘０點三公分裂傷、後端三點六乘二點一公分之裂傷，右前
    額一點二乘０點三公分之裂傷、後端一點四乘０點八公分裂傷，而四處中央有六
    乘五公分之顱骨凹陷，並有一長二十二公分之線狀骨折，前腦窩底有粉碎性骨折
    ，大腦有明顯水腫及多處蜘蛛膜下腔出血。另被害人雙手遭人以衣物反綁、口部
    亦遭綑綁，造成顱骨凹陷性骨折及顱腦部損傷，導致昏迷死亡之事實，為被告乙○○所自承，並經臺灣新竹地方法院檢察署檢察官督同法醫師相驗及委託法務部
    法醫研究所解剖鑑定無訛，製有勘驗筆錄、驗斷書、相驗屍體證明書及鑑定書在
    卷可稽，復有解剖照片十張在卷可參（見相驗卷第七頁至第十四頁、第四十一頁
    至第四十五頁，原審卷第一一一頁至第一二０頁），此外，並有負責解剖之吳木
    榮法醫於八十九年九月八日所製作之回覆書載明：「死者頭部創傷可以符合切菜
    砧板所致的打擊性傷害」、「死者頭部創傷為一次打擊，並非數次打擊所致」等
    詞均相符合（見原審卷第二八一頁至第二八三頁）。就被害人頭部之傷勢甚重、
    毆擊之力道甚猛，且被害人頭部受創之方向為由左向右之方向，係遭兇嫌站立於
    前方打擊，當時死者係頭向上仰望之姿勢，為一次性打擊所傷害之事實，已據吳
    木榮法醫於上開回覆書上載明，並有解剖報告書可憑，是若被害人於被告乙○○
    以砧板毆擊頭部時未受制於人，理應閃躲，應不致遭乙○○自前額正上方重力毆
    擊。另就案發現場之狀況僅客廳內之花盆傾倒，並無打鬥反抗之痕跡，且附近鄰
    等情，除有現場照片、現場圖可憑外（見偵查卷第一四八頁至第一五二頁），並
    經承辦警員新竹縣警察局鑑識組蔡多賀組長、警員簡明仁結證在卷（見原審卷第
    二五四頁背面、第一六一頁），顯見案發現場並無激烈打鬥之情形，被害人亦無
    任何反抗或呼喊救命之舉止，而本件若係被告乙○○一人所為，被害人於發現乙○○時理應有能力與之搏鬥或閃躲，於遭毆擊頭部時既尚未立即致命（如被告乙○○上開所言綑綁被害人時尚呻吟、手在動）應有機會足以呼喊救命、或抵抗（
    因乙○○一人不可能同時綁綑被害人之雙手及口部），亦堪認本件是二人以上所
    為，以上各情亦據法務部法醫研究所及吳木榮法醫所是認，有該研究所八十九年
    十月二十六日法醫所八九理字第一九六五號函及上述回覆書在卷可參（見原審卷
    第三０四頁至第三０五頁），互核與被告乙○○所供情節亦相符合，益見被告乙○○所供與丙○○一起對乙○○施暴一節，堪以採信。被告乙○○於本院更(一)審
    翻供一人承擔犯行，徵之被害人之傷情，以及遺留血痕移置身體現場，顯無可能
    由其一人單獨犯案，翻供無可取。其於本院更(一)調查時分別供稱係丙○○之姊要
    其扛下全責，其始翻供，事實上以其在警訊及原審之自白為正確，益足佐證乙○○於本院前審之翻供確無可取。參以，被告丙○○坦認有於上開時、地與被告乙○○、甲○○至傅錦坤住處，並提議甲○○借不到錢時即用偷的，有欠地下錢莊
    一萬餘元且地下錢莊向伊逼債等語（偵查卷第六十二頁反面、六十四頁反面），
    互核與被告乙○○於檢察官偵查中（如前所述）、甲○○於警訊、檢察官偵查中
    （偵查卷第二十四頁反面、七十二頁）均供稱係丙○○欠地下錢莊錢，故提議借
    不到即用偷的等語相符，且被告甲○○確於案發日至被害人傅錦坤住處留有一喝
    過茶之茶杯，該杯上之指紋與甲○○右拇指指紋相符，有內政部刑事警察局局紋
    字第七七三號指紋鑑定書可憑（偵查卷第一四一頁），是被告丙○○上述自白應
    與事證相符，被告丙○○既係急需用錢、且為提議者，最有侵入被害人住處行竊
    之可能，豈有可能置身事外，躲在屋外任由被告乙○○一人入內行竊之理？而被
    告乙○○亦無自行一人侵入被害人住處之動機。又被告乙○○與黃泰山第二次侵
    入被害人住宅，係被告丙○○要陳光秀打電話予黃泰山至喜悅商號會合，亦係丙○○要求黃泰山搭載乙○○共同前往之事實，除據被告丙○○坦認有要黃泰山載
    乙○○外，並據被告乙○○、證人黃泰山、陳光秀（偵查卷第一七一頁）於檢察
    官偵查中、原審訊問時所證述情節相同，是被告丙○○若未參與殺死被害人之行
    為，衡諸情理，理應極力撇清關係，豈有再要黃泰山與乙○○共同前往查探被害
    人死亡否，並取走犯罪證據之理？雖證人黃泰山於本院更(一)審九十一年七月九日
    及同年八月一日調查時陳稱是乙○○要其載張某往湖口、及乙○○有丟棄砧板等
    物，並表示有人死掉了，不曉得是否丙○○要乙○○去湮滅證據云云，經核與其
    前供有異，自不得據此為有利被告丙○○之認定。況被告乙○○與丙○○自幼感
    情極佳之事實，除據陳光秀於警訊時指明外（偵查卷第三十四頁），被告乙○○
    於原審並供稱，被告丙○○與其感情甚佳，平日均聽命於丙○○，此次犯行純係
    為幫助丙○○等語，是被告乙○○、丙○○平日情同手足，乙○○應無故為誣攀
    丙○○之理。其於本院前審翻供獨自承擔罪行，無非冀求為丙○○脫罪。
  (六)另被告丙○○於警訊、檢察官偵查中均供稱：並不知被告乙○○侵入傅錦坤住宅
    ，於甲○○自傅宅出來時未見到乙○○，即與甲○○至附近繞再回到案發現場接
    乙○○云云，然其就當時所行經之路線，於案發未幾之八十七年十一月間警方訊
    問時與被告甲○○所述者即有不符，有警員鄭朝成所製作之查證報告可憑（八十
    七年度監字第九號卷第五頁）；被告丙○○於原審審理時又供稱：「有見到乙○○在死者家裡面向伊招手，是在窗戶看到他，張並問伊要不要進去，伊答稱不要
    並叫乙○○趕緊出來，乙○○答稱等一下」等語，供詞反覆，且果如被告丙○○
    於原審審理時所言，當時既知悉被告乙○○在被害人屋內，何以未依其等先前謀
    議入內行竊？顯見被告丙○○之辯詞與常理有悖。另參諸同案被告甲○○於警訊
    供稱：「我從傅錦坤家出來時，我先生丙○○、乙○○在傅錦坤家外面土地公廟
    旁等我，我向他們說，我沒有借到錢」（偵查卷第十九頁）、又供稱：「我向傅
    錦坤借不到錢後出來，我就沒有看到乙○○在外面」（偵查卷第十九頁反面），
    甲○○於原審審理時另陳稱，伊於被害人住宅二樓時即有向坐於土地公廟內之被
    告乙○○招手，是乙○○一人侵入傅宅，伊出來時僅看見丙○○云云，其於本院
    更(一)審九十一年六月三日訊問時，猶為相同之供述，非但供詞反覆與被告丙○○
    所述齟齬，且被告丙○○、乙○○二人當時係坐於傅宅旁之土地公廟屋簷下，業
    據被告丙○○、乙○○所自承，而於傅宅二樓無法見及坐於該處之人之事實，除
    經原審到場履勘屬實製有現場照片足憑外，並據承辦警員簡明仁證述在卷，足見
    同案被告甲○○於原審及本院更(一)所陳與事證不符，顯係刻意迴護其夫即被告丙○○之詞，不足採信。再佐以甲○○於檢察官偵查時與被告乙○○、丙○○等三
    人對質時供稱：從被害人住處第二次出來時有在土地公廟見到乙○○、丙○○二
    人，伊一個人先回車上等語（見偵查卷第七十三頁反面、七十四頁），此供詞與
    同案被告甲○○於上開警局初訊時所供情節相符，且被告丙○○當時亦坦認，當
    時確係甲○○先回車上等語（同上偵查卷），益證同案被告甲○○自被害人住宅
    出來時，被告丙○○、乙○○二人均在土地公廟前，而非如被告丙○○所言係被
    告乙○○自行一人入內甚明，此益證被告乙○○供述之真實性。而證人陳光秀證
    稱，當時被告乙○○穿牛仔衣有血跡看的清楚，丙○○穿深色衣服沒看清楚等語
    （見原審第一三六頁背面）；證人陳光珍則證稱：並未注意丙○○身上有無血跡
    等語（同上筆錄），均未明確證述未見到被告丙○○身上有無血跡，其二人之證
    詞顯不能為有利於被告之認定。另警方查證報告（八十七年度監字第九號第九頁
    ），雖記明：台灣省刑警大隊測謊組組長陳正益於八十七年十一月十九、二十日
    進行測謊結果如下：Ａ丙○○無進入傅宅行兇等詞；惟該份報告係新竹縣警察局
    竹北分局之偵辦案情簡述，並非測謊之報告，遍查卷附台灣省政府警政廳刑事警
    察大隊鑑驗通知書、內政部刑事警察局鑑驗通知書（見八十七年度聲監字第一二
    二號卷第十八頁、偵查卷第四十七頁），均無上開事項之記載，再依據內政部警
    政署刑事警察局之鑑證報告所載（見偵查卷第四五頁至四八頁），則認定丙○○
    於測謊時所供，於傅錦坤被打時不在場及傅錦坤被殺未參與一節，均係說謊，堪
    認本案被告丙○○確有侵入被害人住處，並與乙○○對傅錦坤施暴，警方查證報
    告所載，丙○○無進入傅宅行兇一節與事實不符，顯難執為有利於被告丙○○之
    認定。至於被告丙○○雖辯稱，其衣物經鑑識後無血跡反應云云。惟本件查獲被
    告時，距案發當時已一年餘，並未扣得被告丙○○當時所穿著之衣物，則丙○○
    之衣物縱無血跡反應，亦無從作為其未參與行凶殺人之認定。
  (七)按刑事訴訟以發現真實為目的，共同被告就同一事實之全部所為不利於己之陳述
    ，互有出入時，應本於事實審法院之職權詳為調查，斟酌各方面之情形，依自由
    心證判斷其孰為可信，不得因彼此陳述偶有紛歧，即全部予以捨棄。查本件被告
    乙○○上開自白之內容，除就被告丙○○當時如何緊抱被害人、及其毆打被害人
    之正確位置，顯係因當時事發突然一時慌張，且本件經查獲（八十九年三月二十
    四日）至案發止已時隔一年五月餘，而無從記憶清楚，於原審另自承係伊一人所
    為，但旋即改稱係因被告丙○○有四個小孩且欲盡速結案始自己承擔，實際上丙○○有進去等語（見原審卷第二七六頁），上訴後之翻供均顯不足採信外，其餘
    重要情節均已供述明確，已如前述，本院斟酌全辯論意旨及現場跡證，認被告乙○○之供詞，均與事證相符，而堪採信，被告丙○○之辯詞非但與常理不符，且
    與其妻即同案被告甲○○之供詞顯不一致，而無足採。
  (八)被告丙○○於警訊中雖供稱：「‧‧‧看看見乙○○從德盛路一二七巷很快的跑
    出來，手上拿著一個深朱紅色之手提袋‧‧‧手提袋內裝有茶葉、養生粉‧‧‧
    」、「第一次我們回到我大姐家中時，乙○○由身上拿出一張郵局之提款卡，我
    看了一看後，就將該張提款卡丟於桌上，乙○○有說當時有問傅錦坤密碼，要問
    傅錦坤告訴他提款卡之密碼，才要幫傅錦坤叫救護車，乙○○隱隱約約聽見傅錦
    坤說五五八二。之後，黃泰山到我大姐家中看見那張提款卡，黃泰山問提款卡是
    誰的，我就告訴黃泰山提款卡是傅錦坤的，密碼是五五八二，你要就拿去，看能
    不能領到錢，於晚上十二時許回來，黃泰山說密碼不對，沒用，領不到錢，當我
    的面前，將提款卡折斷，拿在手上離開。」（見偵查卷第十三頁至第十六頁反面
    ）。繼於檢察官訊問時稱：「（傅錦坤的金融卡）是乙○○第一次至傅錦坤家時
    帶出來的。」（見同上卷第六十四頁），第一審審理時復供稱：「‧‧‧回去（
    喜悅商店）後看到那包東西，內有茶葉及養生粉，當時是到我大姊家那時明（乙○○）才拿出提款卡，也說他有逼傅（傅錦坤）拿到密碼‧‧‧」（見第一審卷
    第二０一頁）。且甲○○於警訊時供稱：「我向『傅錦坤』借不到錢後出來‧‧
    ‧看到『乙○○』拿了一只紅色手提袋（塑膠袋）裝了一些茶葉，從『傅錦坤』
    東西。就直接到喜悅商店了。」（見同上卷第十九頁反面）。又證人黃泰山於原
    審審理時證稱：「我看到桌上有張提款卡，我問可不可以領錢，我忘了當時我舅
    跟我說了什麼，後來我就載乙○○去死者家。」、「‧‧‧我第一次回去就有看
    到提款卡、茶葉、奶粉，也是一個袋子，後來我載乙○○去，他出來也是拿了一
    個袋子，乙○○拿的東西，我們在路上就丟掉了‧‧‧」（見原審上重更(一)卷第
    一四六頁至一四七頁）。惟丙○○、甲○○於警訊時之供詞語多保留，不足採信
    ，已如前述，而黃泰山係丙○○之外甥，其於警訊時亦皆未言及其於第一次至陳
    光秀處即見到該提款卡。再陳光秀、陳光珍於警訊時（該二人係丙○○之姊，於
    丙○○、乙○○、甲○○三人自傅錦坤處返回至陳光秀之商店時即見到該三人）
    ，亦皆未言及有見到乙○○有帶回一袋子（見偵查卷第三二頁至三八頁）。被告
    乙○○於本院調查時仍堅稱，第一次從傅錦坤住處出來時，沒有偷任何東西，也
    沒有問傅錦坤有關密碼的事（見本院九十二年三月十九日訊問筆錄）。而丙○○
    雖稱，是乙○○逼問傅錦坤密碼云云。但丙○○既辯稱未進入屋內，如何見到乙○○逼問傅錦坤密碼。且由傅錦坤受傷情形，足認乙○○於以砧板毆擊傅錦坤一
    記時，已導致傅錦坤受重傷，乙○○又如何能逼問傅錦坤有關密碼為何。再丙○○亦供承係伊告訴黃泰山密碼，如係乙○○逼問所知，何以不由乙○○直接告訴
    黃泰山，而由丙○○告訴黃泰山，則丙○○之知悉該密碼，實存有甚大之疑點，
    更由此足資認定其所供該提款卡係乙○○第一次入屋所竊一節不實。而黃泰山於
    原審供稱，至陳光秀處即見到提款卡云云，應係配合丙○○之說詞，亦不足採，
    (經查無傅錦坤帳戶被提領之紀錄，見偵查卷第一八０頁，湖口郵局函)本院認應
    以乙○○所供於第一次進入傅錦坤屋內未竊取財物一節之供述為可採。
四、被告乙○○既與被告丙○○謀議侵入被害人住處竊取財物於前，經被害人發現後
    復由丙○○抱住被害人供乙○○以砧板朝被害人頭部重擊，致被害人受有左前額
    一點一乘０點三公分裂傷、後端三點六乘二點一公分之裂傷，右前額一點二乘０
    點三公分之裂傷、後端一點四乘０點八公分裂傷，而四處中央有六乘五公分之顱
    骨凹陷，並有一長二十二公分之線狀骨折，前腦窩底有粉碎性骨折，大腦有明顯
    水腫及多處蜘蛛膜下腔出血，已如前述，足見被告乙○○下手甚重。且就現場照
    片所示被害人頭部所遺留之大片血跡觀之，被害人當時流血甚多，且已無反抗及
    防禦之能力，並據吳木榮法醫上述回覆書所是認；且被害人傅錦坤係十七年三月
    十一日出生，於案發時已年屆七旬，身軀矮小瘦弱僅一四八公分，有解剖報告可
    憑，然二人復就地取材，以衣物將被害人之雙手反綁於身後，並以衣物綁綑被害
    人口部，臨行前又以棉被覆蓋於被害人全身，是被告二人顯係於被被害人發現後
    ，為恐被害人嗣後指認其二人，即謀議共同殺害被害人，其二人既見被害人為其
    攻擊傷重非但未設法送醫，被告二人竟仍將被害人之雙手反綁、綁住口部並以棉
    被覆蓋全身，被告苟無殺死被害人之意思，當於被害人無力反抗後，迅速逃離現
    場，其不此之為，竟綑綁被害人，並以棉被覆蓋其身，益見被告二人確有殺死被
    害人之犯意甚明。被告二人否認有殺害人之犯意，均與事實不符，自無可採。綜
    合前揭說明，事證明確，被告乙○○、丙○○前開殺人犯行洵足認定。
五、按刑法第三百二十九條所定之竊盜以強盜論，係指已著手搜取財物行為，足構成
    竊盜罪名，為湮滅罪證，當場施以強暴、脅迫者而言，若尚未著手於竊盜行為之
    實行，則根本不能成立竊盜罪名，從而其為湮滅罪證，實施殺人，亦即難以準強
    盜殺人罪論擬（參見最高法院五十七年台上字第一０一七號判例），查被告乙○○自始至終均供認第一次侵入傅宅，即遭被害人察覺，並未著手行竊等語；另被
    告丙○○、甲○○雖供稱，被告乙○○一人於第一次自被害人住宅出來時有提一
    紅色手提袋內裝有茶葉、養生粉等物云云。然其等之供詞顯不足採，已如前述，
    且證人陳光秀於原審八十九年六月二十一日訊問時亦證稱，被告三人第一次回來
    時未見到有拿一包東西等語。再被害人家屬亦未能指明被害人家中是否確有養生
    粉及該紅色手提袋等物；況被告乙○○既有進入傅宅二次，則傅宅內遭翻箱倒櫃
    之情形，究係第一次進入時所為或第二次所為，亦乏積極證據足以證明，再被害
    人所有之郵局提款卡，證人黃泰山雖證稱確有該提款卡，惟亦不知係第一次至喜
    悅商號時即已見及或係自傅宅回來後始看見？此外復查無其他積極證據足認被告
    丙○○、乙○○第一次侵入被害人住宅明已著手竊取財物，應認被告二人於第一
    次進入被害人屋內時，並未有竊盜行為，揆諸首開判例意旨，被告丙○○、乙○○所為，均係犯刑法第二百七十一條第一項之殺人罪，公訴人未斟酌此點，認被
    告二人係於竊盜時為脫免逮捕而殺害被害人，犯刑法第三百三十二條第四款之強
    盜故意殺人罪，尚有未洽，惟其基本事實同一，起訴法條應予變更。被告丙○○
    曾於八十四年間犯竊盜、偽造文書罪，經臺灣新竹地方法院八十四年度訴字第一
    二一０號判處有期徒刑一年，於八十六年八月一日縮刑期滿視為執行完畢。有卷
    附本院被告全國前案紀錄表可按，其受有期徒刑之執行完畢，五年以內再犯有期
    徒刑以上之罪，為累犯，除最重本刑死刑、無期徒刑部分依法不得加重外，就有
    期徒刑部分依法加重其本刑。
六、原審變更起訴法條，對被告等論罪科刑固非無見，惟查：被告二人自始即有殺人
    之犯意，原判決認被告二人為脫免逮捕及日後被指認，先基於傷害之犯意，敲擊
    被害人，再提高為殺人犯意，核與事實不符。被告二人係有殺人之直接故意，原
    判決理由四認被告二人當時能預見被害人確有可能因頭部傷勢過重或流血過多而
    死亡（意指被告二人係間接故意），尚非允洽。被告丙○○上訴否認此部分犯行
    ，被告乙○○上訴，指摘原審量刑過重，均無可採，其二人之上訴並無理由，然
    原判決此部分既有可議，仍應由本院將原判決關於被告二人殺人部分暨定執行部
    分予以撤銷改判。審酌被告二人均有前科，素行不佳，有上開紀錄表可按，被告
    丙○○係本件之發動指使者，被告丙○○、乙○○二人僅為湮滅罪行之動機，即
    以砧板重擊年邁被害人之頭部，並反綁被害人之雙手、口部，殺人手段殘酷，被
    告丙○○犯後仍飾詞否認，態度不佳，被告乙○○係盲從朋友之要求參與本件殺
    人犯行，犯後坦認所有犯行尚知悔改等一切情狀，量處被告丙○○有期徒刑拾捌
    年，被告乙○○有期徒刑拾伍年，被告丙○○、乙○○殺人部分，依其犯罪之性
    質，認有宣告褫奪公權之必要，爰各宣告褫奪公權十年。
七、至被告行兇所用之砧板一個及綑綁被害人所用之衣物，均係被害人傅錦坤家中之
    物，不得宣告沒收，附此敘明。
據上論斷，應依刑事訴訟法第三百六十九條第一項前段、第三百六十四條、第二百九
十九條第一項前段、第三百條，刑法第二十八條、第二百七十一條第一項、第四十七
條、第三十七條第二項，判決如主文。
本案經檢察官李進誠到庭執行職務。
中      華      民      國    九十二    年      四      月     十五     日
                            臺灣高等法院刑事第三庭
                                審判長法  官  張  連  財
                                      法  官  黃  金  富
                                      法  官  林  明  俊
右正本證明與原本無異。
如不服本判決，應於收受送達後十日內向本院提出上訴書狀，其未敘述上訴之理由者
並得於提起上訴後十日內向本院補提理由書（均須按他造當事人之人數附繕本 )。
                                      書記官  蕭  進  忠
中      華      民      國    九十二    年      四      月     十六     日
附錄本案論罪科刑法條：
刑法第二百七十一條第一項
殺人者，處死刑、無期徒刑或十年以上有期徒刑。


司法院資訊處製作；財團法人民間司法改革基金會備份。
